【裁判字號】    98,勞訴,50
【裁判日期】    990806
【裁判案由】    給付資遣費
【裁判全文】
臺灣士林地方法院民事判決              98年度勞訴字第50號
原      告  己○○
訴訟代理人  魏千律師
            林俊宏律師
被      告  光華巴士股份有限公司
法定代理人  庚○○
訴訟代理人  林明珠律師
上列當事人間給付資遣費事件，本院於民國99年7 月30日言詞辯
論終結，判決如下：
    主  文
原告之訴及假執行之聲請均駁回。
訴訟費用新臺幣玖仟柒佰捌拾元由原告負擔。
    事  實  及  理  由
一、按訴狀送達後，原告不得將原訴變更或追加他訴，但擴張或
    減縮應受判決事項之聲明者，不在此限，民事訴訟法第255
    條第1 項第3 款定有明文。經查，本件原告起訴時，其訴之
    聲明為：(一)被告應給付原告新臺幣（下同）79萬3548元，及
    自起訴狀繕本送達翌日起至清償日止，按週年利率5 ％計算
    之利息。(二)原告願供擔保請准宣告假執行。嗣於訴訟進行中
    ，變更聲明為：(一)被告應給付原告84萬3766元，及自起訴狀
    繕本送達翌日起至清償日止，按週年利率5 ％計算之利息。
    (二)原告願供擔保請准宣告假執行。經核應屬擴張應受判決事
    項之聲明，揆諸首揭規定，自應予准許。
二、原告起訴主張：緣原告自民國85年9 月11日起任職於被告擔
    任公車司機乙職，任職期間原告競競業業，年節假日亦正常
    出勤上班，詎於98年6 月17日凌晨零時許駕駛公車返回被告
    公司東湖站後，竟獲被告東湖站站務員口頭告知原告因被記
    三大過，自翌日起不需再來上班，惟另表示二個星期後可再
    申請回復上班。原告認此並不合理，乃向臺北市政府勞工局
    申請協調，請求回復工作或給付資遣費。被告則表示已依勞
    動基準法第12條第1 項第4 款之規定解僱原告，不須給付資
    遣費，且拒絕原告提供勞務。然所謂情節重大，不得僅以雇
    主所訂工作規則之名目條列是否為重大事項作為決定之標準
    ，仍應受勞動基準法第12條第1 項第4 款規定之限制，而不
    得僅以懲處結果為終止契約之依據。且所謂情節重大，亦須
    客觀上已難期待雇主採取解僱以外之懲處手段而繼續其僱傭
    關係，雇主所為之懲戒性解僱與勞工之違規行為在程度上核
    屬相當者，始足稱之。而原告對所受各次記過懲處之事由，
    並不知情，原告茲否認之。縱有違規，因各次懲處之時間橫
    跨97 年 及98年度，亦與被告公司工作規則中「一年內積滿
    三大過者，得不經預告逕予解雇」之規定亦有不符。況原告
    最後一次記過之違規事實係發生於98年5 月8 日，被告遲至
    98年6 月17日始通知解雇，更超逾勞動基準法第12條第4 項
    所規定30 日 之法定期間。再觀諸被告懲處事由，多僅為服
    務態度不良即未向乘客問好、道謝、未逐站播報下一站站名
    等，而屬無礙於行車安全之輕微違失，被告卻逕核予小過，
    手段顯不相當。足認本件客觀上確非情節重大，被告以此對
    原告懲處進而解僱，顯然違法，且違反解僱最後手段性原則
    ，應屬無效，兩造之僱傭關係應仍存續，被告並應繼續給付
    原告薪資。然被告既非法解僱原告，復未依勞動契約給付原
    告98年5 月起之薪資，原告已依勞動基準法第14條第1 項第
    5 、6 款之規定，於98年7 月15日以存證信函通知被告終止
    兩造勞動契約，並請求被告應依法給付原告資遣費及薪資。
    惟被告除於98 年7月31日給付原告98年5 月份及6 月份之部
    分薪資外，尚積欠98年6 月18日起之薪資計9 萬4470元、98
    年度未休之特別休假17日之工資3 萬1491元未付，且未給付
    按原告月平均薪資5萬5572 元及原告任職12年10月餘之年資
    計算之資遣費71萬78 05 元。爰依法提起本訴等語；並聲明
    ：（一）被告應給付原告84萬3766元，及自起訴狀繕本送達
    翌日起至清償日止，按週年利率5 ％計算之利息。（二）原
    告願供擔保請准宣告假執行。
三、被告則以：原告任職被告期間，經常駕車違規超速，致遭被
    告依「行車人員安全服務指標獎懲實施要點」之規定警告、
    記過多次。又被告為加強提昇親切禮貌服務，於97年11月初
    ，公布實施「主要服務重點作業事項暨考核結果處理方案」
    ，要求駕駛員對於乘客須禮貌以對，即乘客上、下車時，駕
    駛員須親切向乘客表示「您好」、「謝謝」，並須適時提醒
    乘客注意安全，逐站播報下一站站名。駕駛員完整履行者，
    記功一次獎勵，如未依規範完整履行，則予以記小過一次。
    然原告自97年5 月份起，不僅多次違規超速，且未向乘客問
    好、道謝，未逐站報下一站站名，且駕車未主動靠站供民眾
    搭乘，服務態度欠佳，以致遭警告7 次，記小過達10次之多
    。被告雖派專人輔導，原告仍然故我，未有改善。按被告工
    作規則第41條第17款規定：員工一年內積滿三大過者，被告
    得不加預告逕予解僱。同條第3 款則規定：員工違反勞動契
    約情節重大者，亦同。查原告自97年5 月26日起至98年5 月
    25日止，一年內累計已記滿三大過，被告雖派人輔導，希望
    原告於98年6 月13日前能有所改善，原告仍置之不理。而被
    告上述超速駕駛之違規行為，有危及乘客生命安全之虞，服
    務態度不佳，則已影響乘客搭乘被告所屬公車之意願及主管
    機關對於被告之評鑑，進而影響被告營運路線之得喪，所為
    顯屬違反勞動契約及工作規則情節重大，則被告於98年6 月
    17日通知終止兩造勞動契約，於法應無不合，且未逾勞動基
    準法第12條第4 項所規定之法定期間至明。被告並已於98年
    7 月31日將原告於契約終止前應得之薪資匯付原告。又原告
    既未工作至98年度終結，於98年度應無特別休假；縱有特別
    休假，亦因原告之特別休假未休，並非可歸責於被告，而不
    得請求未休之特別休假代金至明。從而，原告經被告解僱後
    ，再以98年7 月15日存證信函通知終止勞動契約，並請求被
    告給付薪資、未休之特別休假工資及資遣費，俱無理由等語
    ，資為抗辯；並聲明：（一）原告之訴及假執行之聲請均駁
    回。（二）如受不利之判決，被告願提供現金或等值之華南
    商業銀行士林分行無記名可轉讓定期存單為擔保，請准宣告
    免為假執行。
四、經查，下列事項為兩造所不爭執（見本院99年4 月2 日言詞
    辯論筆錄），並有勞工保險被保險人投保資料表、存證信函
    及收件回執、薪資單、工作規則、獎懲紀錄、獎懲令等件（
    均影本）在卷可稽，應與事實相符。
    1.原告係自85年9 月11日起任職於被告擔任公車司機之職務
      。
    2.被告係於98年6 月17日以原告記滿三大過為由通知原告終
      止兩造勞動契約。被告並於98年7 月31日給付至98年6 月
      17日之薪資完畢。
    3.原告係於98年7 月15日以被告未給付原告98年5 、6 、7
      月薪資及非法資遣為由，以存證信函通知被告依勞動基準
      法第14條第1 項第6 款之規定終止兩造勞動契約。該存證
      信函並於98年7 月16日送達於被告。
    4.原告於勞退新制施行後，係選擇適用勞退舊制。
    5.被告係於每月底以預支款項目先發放當月部分薪資，後於
      次月15日發放其餘上月薪資。原告每月之底薪是以每日40
      0 元乘以當月日數計算。其薪資除底薪外，另包括例假津
      貼、里程獎金、單延津貼、安全服務、逾時津貼在內。
    6.原告於98年度並未請特別休假。
    7.被告工作規則第41條第3 款規定：「違反勞動契約情節重
      大者」、第17款規定：「一年內積滿三大過者」，均得不
      經預告逕予解雇。第32條則規定：「一年內功過得予抵充
      之，並採三、三累進制，嘉獎與申誡、記功與記過、大功
      與大過視為同等功過。」
    8.被告最後一次係以原告服務態度不佳而對原告予以記過處
      分，原告違規之時間係於98年5月8日，記過處分之時間則
      為98年5月25日。
五、又本件經本院於99年4 月2 日言詞辯論期日協商兩造確認爭
    點為：
    1.兩造勞動契約如何終止？
      被告主張依勞動基準法第12條第1 項第4 款之規定終止
        兩造勞動契約，是否合法有效？
       (1)原告是否有駕車違規超速、違反「主要服務重點作業
         事項暨考核結果處理方案」（本院卷第39頁）等行為
         ，並經被告予以記過處分之情事？
       (2)原告於97年5 月26日起至98年5 月25日止一年內，是
         否已累計記滿三大過？是否情節重大？被告以此終止
         契約有無重複處罰？
       (3)被告終止勞動契約，是否已逾勞動基準法第12條第2項
         之30日期間而無效？
      原告主張依勞動基準法第14條第1 項第5 、6 款之規定
        終止兩造勞動契約，是否合法有效？
    2.原告請求被告給付資遣費、薪資及未休之特別休假薪資，
      有無理由？金額各為若干？
      原告離職前6個月之平均薪資若干？
        ─特殊津貼、差旅津貼、專案補貼是否亦為薪資？
      原告98年6月及7月之薪資若干 ？
      原告98年度應休而未休之特別休假日數若干？未休之特
        別休假薪資如何計算？
    以下茲論述之。
  (一)兩造勞動契約之終止及原告資遣費之請求：
  按勞工違反勞動契約或工作規則，情節重大，雇主得不經預
    告終止契約，勞動基準法第12條第1 項第4 款有明文。又被
    告工作規則第41條第3 款、第17款規定：「違反勞動契約情
    節重大者」或「一年內積滿三大過者」，得不經預告逕予解
    雇；第32條則規定：「一年內功過得予抵充之，並採三、三
    累進制，嘉獎與申誡、記功與記過、大功與大過視為同等功
    過」，亦有被告工作規則乙份在卷足稽（見本院卷第68頁至
    第83頁）。另被告公司所訂頒「行車人員安全服務指標獎懲
    實施要點」確規定於行車速度超過規定速度5 公里者，應記
    過一次。而被告於97年11月間公告實施之「主要服務重點作
    業事項暨考核結果處理方案」，其中主要服務重點作業事項
    包括駕駛員於乘客上車時親切說：「您好」、乘客下車時禮
    貌說：「謝謝」，視路況需要適時提醒乘客注意安全，逐站
    播報下一站站名等各項；其考核結果處理方案則規定：完整
    履行者，依規記功一次獎勵，凡未依規範完整履行上開各項
    ，一概以「服務態度不佳」記過一次究處。則有各該要點及
    方案影本乙紙附卷為憑（見本院卷第121 頁及第39頁）。
  經查，被告抗辯：原告任職期間，曾因有如附表所示行車速
    度超過規定、服務態度欠佳之違規情節，而於97年5 月26日
    起至98年5 月25日止受記過懲處，其各次懲處情形亦如附表
    ，經功過相抵後，仍累計滿三大過等情，已據其提出獎懲紀
    錄、駕駛員輔導紀錄、獎懲令、稽查報表等件（均影本）為
    證（見本院卷第32頁至第36頁、第40頁、第41頁、第第45頁
    、第54頁至第67頁、第173 頁、第206 頁至第213 頁）。原
    告雖否認有上開違規及懲處之事實。然查，有關原告違規超
    速行駛事實之認定，係依據原告所駕駛公車上之行車紀錄器
    卡紙所顯示之記錄認定乙節，已據證人即任職被告公司東湖
    站副站長之楊鴻清到庭證述屬實（見本院99年1 月12日言詞
    辯論筆錄即本院卷第113 頁）。而原告經被告公司行車稽查
    人員上車稽查發現確有未向乘客問好、道謝、未逐站播報下
    一站站名而違反被告公司上述「主要服務重點作業事項暨考
    核結果處理方案」之規定各節，亦據各次隨車稽核人員乙○
    ○、甲○○、戊○○、丁○○到庭證述明確（見本院99年5
    月7 日、99年6 月15日言詞辯論筆錄）。則原告否認有如附
    表所示之違規事實云云，已無足採取。且查，經核閱被告所
    提出各次獎懲令中，確有部分經原告簽名者（見本院卷第54
    頁至第56頁、第65頁）。證人丙○○更證稱：「人事管理命
    令的收受流程是會先在站上公告，過了一段時間如果司機都
    沒有主動去簽認，我們就會把人事管理命令拿去給司機簽名
    ，我們沒有另外一份正本給司機，如果司機覺得懲處不公就
    不會簽名，沒有簽名的情形我們就放著不做另外的處理，如
    果司機覺得懲處不公，司機可以寫一張申訴狀我會修改後送
    給總公司稽訓課處理」、「公司會先公告司機違規的事由，
    告訴司機可以在3 至7 天內提出申訴，如果司機沒有申訴或
    申訴沒有過，公司才會發人事懲處命令，超速、服務態度不
    佳都會經過剛剛我所說的程序」、「（問：你擔任原告主管
    的期間，原告有無表示不服的狀況？）原告有口頭表示過不
    服，但沒有提出書面的申訴」等語（見本院99年1 月12日言
    詞辯論筆錄）。足徵原告對所受各次懲處之結果應已知情，
    惟並未於相當期間內循管道向被告提出正式書面申訴至明。
    再審核原告各次違規之事實與被告懲處之結果，確已符合前
    述被告工作規則及獎懲實施要點、方案等規定。則被告抗辯
    ：原告自97年5 月26日至98年5 月25日止之一年內，確已違
    規經記滿三大過，並得依工作規則之規定不經預告逕予解僱
    等語，洵屬有據。
  原告雖另主張：觀諸被告懲處事由，多僅為服務態度不良即
    未向乘客問好、道謝、未逐站播報下一站站名等，而屬無礙
    於行車安全之輕微違失，被告卻逕核予小過，手段顯不相當
    。足認本件客觀上確非情節重大，被告以此對原告懲處進而
    解僱，顯然違法，且屬重覆處罰並違反解僱最後手段性原則
    ，應屬無效云云。然查，原告之違規事由中，有多次係因超
    速行駛致遭記過處分，而超速駕駛已危及行車及乘客安全至
    灼，其違規情節難認輕微。而被告擔任公車司機，履次違反
    被告公司對其行車禮儀及播報站名之要求，衡情對被告公司
    服務之品質及形象確已造成相當程度之負面影響。再審酌被
    告就原告違規情節，非在少數，除依規定記過懲處外，確已
    派員多次勸諭輔導乙節，已據被告提出員工資料卡記載駕駛
    員輔導紀錄為證（見本院卷第41頁、第42頁）。而證人楊鴻
    清更證稱：「針對服務態度不佳，我們一般都是先口頭輔導
    ，輔導方式就是勸他要依照服務作業事項來辦理，並在輔導
    紀錄上紀錄輔導事項，我確實有輔導原告，就是依照我所說
    的方式來處理」等語（見本院卷第113 頁背面）。更足徵原
    告長期以來對被告指揮監督之漠視、及屢經勸諭懲處均不思
    配合改正之態度，實已難期被告再與原告繼續僱傭關係，則
    被告於原告於一定期間內屢次違規且累計記滿三大過後，依
    工作規定之規定逕予解僱，應無重覆處罰之情事，且核已符
    合違反勞動契約或工作規則且情節重大之情形。是以，被告
    依工作規則第41條第3 款、第17款及勞動基準法第12條第1
    項第4 款之規定，於98年6 月17日通知終止兩造勞動契約，
    於法自無不合。
  再按，雇主因勞工違反勞動契約或工作規則，情節重大為由
    終止契約者，應自知悉其情形之日起30日內為之，勞動基準
    法第12條第2 項固有明文。然查，被告於本件既係依工作規
    則之規定，以原告於一年內經記滿三大過為由，將原告解僱
    ，則上開法定期間自應以原告經被告「一年內累計記滿三大
    過」之時起算。而查，原告係於98年5 月25日遭被告記小過
    之時，始符合一年內累計記滿三大過之解僱規定。則該30日
    法定期間自應自98年5 月25日起算，始為正確。是以，被告
    於98年6 月17日通知原告終止兩造勞動契約，顯未逾上開法
    定期限至明。則原告以被告違反勞動基準法第12條第2 項規
    定為由，主張所為終止契約並不合法云云，亦無足採取。
  承上，兩造勞動契約既因原告違反勞動契約及工作規則情節
    重大，而由被告於98年6 月17日通知終止。則原告嗣再於98
    年7 月15日通知終止勞動契約，及請求被告應依勞動基準法
    14條第4 項及第17條之規定給付資遣費云云，均乏所據，自
    不得准許。
  (二)原告請求被告給付薪資部分：
    兩造勞動契約係於98年6 月17日經被告通知終止，既經認定
    於前，則原告主張：得依勞動契約之法律關係請求被告給付
    自98年6 月18日至98年7 月16日止之薪資云云，自不能准許
    。
  (三)原告請求未休之特別休假工資部分：
    按勞動基準法第38條固規定：勞工在同一雇主或事業單位，
    繼續工作滿一定期間者，每年應給予特別休假。而特別休假
    因年度終結或終止契約而未休者，其應休未休之日數，雇主
    應發給工資，同法施行細則第24條第3 款亦有明文。惟按，
    勞工之特別休假應在勞動契約有效期間為之，惟勞動契約之
    終止，如係可歸責於雇主之原因時，雇主應發給未休完特別
    休假日數之工資，亦有行政院勞工委員會79年12月27日（79
    ）台勞動2 字第21776 號函釋可參。是以，依上開函釋反面
    推知，若勞動契約之終止係不可歸責於雇主時，雇主自無庸
    發給未休完特別休假日數之工資。經查，本件兩造間勞動契
    約係因原告違反勞動契約及工作規則情節重大，經被告依勞
    動基準法第12條第1 項第4 款及前揭工作規定之規定終止乙
    節，已經認定於前。其勞動契約之終止顯非可歸責於被告至
    明。則依前揭說明，原告自無從再請求被告給付98年度未休
    之特別休假薪資。從而，原告請求被告給付未休之特別休假
    薪資3 萬1491元，核屬無據，亦不應准許。且兩造其餘爭點
    ，當無再予論述之必要。
六、綜上，原告依勞動契約之法律關係及勞動基準法之規定，請
    求被告給付原告資遣費、薪資及未休之特別休假薪資計84萬
    3766元，及自起訴狀繕本送達翌日起至清償日止，按週年利
    率5 ％計算之利息，為無理由，應予駁回。原告受敗訴判決
    ，其假執行之聲請即失所依據，應併予駁回。併依職權確定
    本件訴訟費用為9780元（含裁判費9250元及證人旅費530元
    ），應由原告負擔。
七、因本件事證已臻明確，兩造其餘主張、陳述及所提之證據，
    經審酌均與判決結果不生影響，爰不一一論列，附此敘明。
八、據上論結，原告之訴為無理由，依民事訴訟法第78條、第87
    條判決如主文。
中    華    民    國    99    年    8     月    6     日
                  民事第一庭  法  官  李瑜娟
以上正本證明與原本無異。
如對本判決上訴，應於判決送達後20日內向本院提出上訴狀；若
委任律師提起上訴者，應一併繳納上訴審裁判費，否則本院得不
命補正逕行駁回上訴。
中    華    民    國    99    年    8     月    9     日
                              書記官  謝達人
※附表：原告自97年5月26日起至98年5月25日止之獎懲記錄
┌──────┬───────┬────────┬────────┐
│違規時間    │ 違規事由     │  懲處時間      │  懲處結果      │
├──────┼───────┼────────┼────────┤
│97.07.16    │違規超速且逾規│97.07.30        │  小過一次      │
│            │定速度5 公里以│                │                │
│            │上            │                │                │
├──────┼───────┼────────┼────────┤
│97.07.17    │違規超速且逾規│97.08.04        │  小過二次      │
│97.07.20    │定速度5 公里以│                │                │
│            │上，併案懲處  │                │                │
├──────┼───────┼────────┼────────┤
│97.07.22    │違規超速且逾規│97.08.07        │  小過一次      │
│            │定速度5 公里以│                │                │
│            │上            │                │                │
├──────┼───────┼────────┼────────┤
│97.11.12    │去程沿途服務態│97.11.27        │  小過一次      │
│            │度不佳        │                │                │
├──────┼───────┼────────┼────────┤
│97.12.03    │返程沿途服務態│97.12.18        │  小過一次      │
│            │度不佳        │                │                │
├──────┼───────┼────────┼────────┤
│97.12.08    │去程沿途服務態│97.12.23        │  小過一次      │
│            │度不佳        │                │                │
├──────┼───────┼────────┼────────┤
│98.02.15    │積極配合支援他│98.03.05        │  嘉獎二次      │
│            │站班次        │                │                │
├──────┼───────┼────────┼────────┤
│98.03.01    │積極配合支援他│98.03.13        │  嘉獎一次      │
│            │站班次        │                │                │
├──────┼───────┼────────┼────────┤
│98.04.08    │去程沿途未落實│98.04.20        │  小過一次      │
│            │主要服務品質  │                │                │
├──────┼───────┼────────┼────────┤
│98.04.20    │去程沿途未落實│98.05.11        │  小過一次      │
│            │主要服務      │                │                │
├──────┼───────┼────────┼────────┤
│98.05.08    │返程沿途未落實│98.05.25        │  小過一次      │
│            │主要服務品質  │                │                │
├──────┴───────┴────────┴────────┤
│說明：                                                          │
│以上自97年5月26日至98年5月25日累計記小過10次，記嘉獎3次。     │
│嘉獎3次累進小功1次；小功1次抵充小過1次。                      │
│經功過相抵後，尚記小過9次。                                   │
│小過3次累進大過1次；是小過9次累計為大過3次。                  │
└────────────────────────────────┘

司法院資訊處製作；財團法人民間司法改革基金會備份。
